臺灣高等法院刑事判決　　　　　　　　　　　　　　　九十三年度上易字第四六號
　　上　訴　人　臺灣士林地方法院檢察署檢察官
　　上　訴　人
　　即　被　告　乙○○
　　　　　　　　甲○○
　　　　　　　　丙○○
右上訴人因被告傷害等案件，不服臺灣士林地方法院九十一年度易字第九一九號，中
華民國九十二年十一月十日第一審判決（起訴案號：臺灣士林地方法院檢察署九十一
年度偵字第五六七九號），提起上訴，本院判決如左：
    主  文
上訴駁回。
    事  實
一、乙○○與甲○○為夫妻，丙○○與乙○○為服兵役時之同袍，三人均居住於台北
    市○○○路○段之甲桂林社區，因丙○○前向乙○○夫妻購買其
    權移轉發生金錢糾紛，而有怨隙，民國九十一年四月九日丙○○在其住處接獲不
    詳人士寄予乙○○之傳真，內容記載乙○○因積欠第一產物保險股份有限公司之
    帳款，無解決誠意，該人欲於近日前來拜訪及瞭解動產執行事宜，丙○○困擾不
    已，心生氣憤，乃於同年月十一日清晨六時五十分許，前往乙○○位於台北市○○○路○段二一九巷三弄六三號五樓住處理論。抵達後先按門鈴欲入屋內，詎遭
    應門之甲○○拒絕開門，丙○○氣憤之餘，旋在門外大聲叫囂，並敲打鐵門，約
    經十餘分鐘後，甲○○開啟住處鐵門，丙○○即趁隙衝入屋內，並站立於門邊之
    鞋櫃旁，經甲○○斥喝「你出去，不准進來」等語命其離去後，丙○○明知受該
    退去之要求，仍繼續滯留屋內不肯離去，乙○○與甲○○二人遂基於共同普通傷
    害之犯意聯絡，由乙○○徒手環抱丙○○，將之推出門外樓梯間後，在旁甲○○
    即手持其所有雨傘一支毆打丙○○之身體數次及以該雨傘前端戳丙○○之嘴唇，
    乙○○亦趁隙持不明物體，朝丙○○之左臉揮打，造成丙○○受有左眉下，左上
    眼皮裂傷約四Ｘ○．五公分、下唇左側瘀腫約一Ｘ一公分等普通傷害。
二、案經丙○○、乙○○、甲○○訴由台北市政府警察局北投分局報告台灣士林地方
    法院檢察署檢察官偵查起訴。
    理  由
一、訊據上訴人即被告丙○○、乙○○、甲○○，均矢口否認右開犯行，丙○○辯稱
    ：當天乙○○一開門後，即持不明物體毆打伊臉部，甲○○拿雨傘戳伊頭部，乙○○家玄關很小，如何在內爭執？故伊袛到達陳宅外面走道尚未進入其屋內，未
    侵入住宅云云；乙○○辯稱：當天伊自房間出來後，即看見妻子甲○○倒在住處
    大門邊，丙○○站在門內，伊為保護妻子與小孩立即上前抱住丙○○並將其向門
    外推出，才造成丙○○受傷，此舉屬正當防衛並不為罪云云；甲○○則辯稱：案
    發當天丙○○前來理論，伊拒絕開門，嗣因小孩要上學，且見門外無聲，以為丙○○已離去，才開啟大門，詎丙○○即衝入屋內，將伊推倒，伊夫乙○○自房內
    出來見狀才與丙○○拉扯，伊並未手持雨傘毆打丙○○云云。
二、經查：
  (一)、被告丙○○因在其住處接獲傳真，內容記載乙○○積欠第一產物保險公司帳款
      ，且無誠意解決，保險公司欲於近日前往拜訪，及瞭解動產執行事宜，丙○○
      自忖乙○○向外借款竟留其住處地址供人聯絡，恐致困擾，乃心生氣憤，復因
      多次以電話聯絡乙○○未果，乃於案發時間，親自前往乙○○夫妻住處，欲為
      理論但遭對方拒絕開門，而在門外破口大罵等情，業據被告丙○○自承在卷，
      並有上開傳真影本一紙在卷足憑，應甚明確。又被告丙○○嗣於告訴人即被告
      甲○○開門後，旋即進入屋內，經甲○○命其出去，而仍滯留屋內乙情，亦據
      告訴人甲○○堅指不移，核與在場目擊證人即甲○○女兒陳芳儀於偵查中證述
      ：「當天有人按電鈴。後我媽開門，有一個人（指被告丙○○）進來，我很害
      怕，我跑到裡面去，因為他們在外面很大聲，外面的人站門邊放鞋櫃處，媽媽
      說：你出去，不准進來，但他仍站在原處，後爸爸跟出來．．．．」（見偵卷
      第二十九頁）之情節相合，而該門邊鞋櫃係固定在乙○○屋內玄關一隅，玄關
      處除一桌子外，仍有空間供人迴旋，業據本院勘驗屬實有勘驗筆錄在卷，是被
      告丙○○指乙○○住宅玄關甚小無法在內爭執乙節，尚非實在。再徵之被告丙○○於案發當日係專程前往被告乙○○夫婦住處理論，遭拒於門外在先，則一
      旦被告甲○○嗣後開啟大門，被告丙○○勢必順勢進入屋內，以遂其前來欲找
      被告乙○○理論之目的，始較符合常理，是告訴人甲○○及證人陳芳儀上開證
      訴情節，應屬可信，從而被告丙○○受退去之要求，仍留滯之犯行，事已明灼
      。
  (二)、右揭傷害事實，業據被告乙○○坦陳確有動手毆打丙○○等情不諱（見偵卷第
      七頁反面、第二十九頁），核與告訴人丙○○指訴情節相合，證人陳芳儀於偵
      查中證述：「．．．後我聽吵很大聲又跑出來，我看到媽媽（即甲○○）手拿
      雨傘，我爸爸與叔叔在打架．．．」之情相合（見偵卷第二十九頁反面），顯
      示被告乙○○與告訴人丙○○打架糾纏時，被告甲○○確持雨傘在旁，徵之被
      告丙○○於案發後旋即前往醫院驗傷，經醫師診斷證實其當時受有左眉下，左
      上眼皮裂傷約四Ｘ○．五公分、下唇左側瘀腫約一Ｘ一公分等普通傷害，有台
      北市立陽明醫院於案發當日（即九十一年四月十一日）出具之甲種診斷書一紙
      附卷可憑，此外，並有告訴人丙○○提出之受傷照片三幀附卷足憑，依該照片
      所示丙○○之受傷部位，與其所訴遭被告乙○○、甲○○分持不明物體及雨傘
      毆打、刺戳其臉部、嘴唇之被害情節吻合，參酌被告甲○○與乙○○間為夫妻
      關係，如確實目睹先生與外人拉扯，衡情應會動手協助之常理以觀，被告丙○○之指訴，應與事實相合，足以採信。
　(三)、被告甲○○雖迭表示其案發時並未手持雨傘云云，然此核與其在原審調查時初
      供：案發是否手持雨傘，伊已經忘記等語（見原審卷第七十七頁）出入甚大，
      且與上開證人陳芳儀及告訴人丙○○之供述亦不相符，毫無可取，又證人陳芳
      儀雖於原審調查時證稱：那天太陽很大，媽媽有拿一支雨傘、看到媽媽在跟丙○○拉扯時，她手上未拿雨傘，旁邊有一張桌子，媽媽把傘放在桌上等語，然
      其同時證稱：乙○○從臥房出來後，伊因害怕躲到房間內，並把門關起來等語
      明確（見原審卷第九十四頁至第九十六頁），是證人陳芳儀於原審之證詞，除
      得證明案發時，確有雨傘在場可供作為凶器使用之事實，尚無法排除被告乙○○由房間出來而與丙○○發生衝突時，被告甲○○復隨手自桌上拿起雨傘毆打
      丙○○之可能。是證人陳芳儀此部分供證，尚不能為有利被告甲○○之證據。
　(四)、本件告訴人丙○○僅係徒手拿傳真信函進入乙○○住宅理論，亦未有何傷害行
      為（詳如後述），被告乙○○與甲○○竟聯手毆擊，已難謂正當防衛，又按刑
      法所謂正當防衛之要件，必對於現在之不正侵害，始能成立，若侵害已過去，
      則其加害行為，自無正當防衛之可言（最高法院十九年上字第一一七四號判例
      意旨參照），依被告乙○○於原審審理時所供：「（看到你太太倒在玄關當時
      ，丙○○正在作什麼）我到玄關時，看見丙○○已經在屋內，想要進一步衝進
      來，我就推開丙○○，事情就結束了。」、「我先抱住他．．．我們有扭打，
      接著我告訴丙○○說我們是朋友，有話到外面說，他就離開了．．．」等語（
      見原審卷第二十三頁），顯示被告乙○○既未親眼目擊其妻倒地之經過，且實
      際所見，亦無被告丙○○進一步攻擊其妻甲○○而施以現時不法侵害之情事，
      且被告乙○○既已上前抱住被告丙○○，並將之推往門外，則所謂侵入住宅之
      侵害亦已過去，被告乙○○、甲○○竟仍繼續聯手毆打丙○○，顯見主觀上係
      基於傷害之犯意，而施以加害行為，無正當防衛可言。
  綜上，被告等犯罪事證明確，上開所辯無非事後卸責之詞，均不足採信，被告等犯
  罪均堪以認定，應依法論科。
三、核被告丙○○所為，係犯刑法第三百零六條第二項受退去之要求而仍留滯之罪，
    被告乙○○、甲○○二人所為，均係犯刑法第二百七十七條第一項之普通傷害罪
    。被告乙○○、甲○○二人有犯意聯絡及行為分擔，均為共同正犯。原審審酌被
    告丙○○係因欲理論民事糾紛，始為本案犯行之動機、目的、所生危害、犯後否
    認犯行之態度及其智識程度；被告乙○○、甲○○二人係因丙○○至住處大聲叫
    囂，始氣憤而為本案犯行之動機、犯後未坦承犯行之態度、及丙○○受傷之程度
    非輕，並渠等之智識程度等一切情狀，依刑法第二十八條、第二百七十七條第一
    項、第三百零六條第二項、第四十一條第一項、罰金罰鍰提高標準條例第一條前
    段、第二條，分別量處被告乙○○、甲○○各有期徒刑三月、拘役四十日，被告
    丙○○拘役二十日，並各諭知易科罰金之折算標準，以示懲儆。並說明被告甲○○所有持以行兇之雨傘一把並未扣案，且本案發生迄今已一年半，被告甲○○復
    否認犯行，則該把雨傘目前是否仍然存在，已難查知，為免執行困難，爰不予宣
    告沒收。認事用法及量刑殊無不合，被告等上訴均否認犯罪，檢察官上訴意旨指
    摘被告丙○○侵入住宅部分，原審量刑過輕及其亦有傷害犯行（詳如後述）云云
    ，均應認無理由，予以駁回。
四、公訴意旨另以：被告丙○○於右開時地，亦基於傷害之犯意，徒手毆打乙○○，
    並以腳踢甲○○（未成傷），致乙○○受有左手背擦傷、左胸挫傷等傷害，因認
    被告丙○○亦涉有刑法第二百七十七條第一項之傷害罪嫌云云。
  (一)、按事實之認定，應憑證據，如未能發現相當證據，或證據不足以證明，自不能
      以推測或擬制之方法，以為裁判基礎；又認定不利於被告之事實，須依積極證
      據，苟積極證據不足為不利於被告事實之認定時，即應為有利於被告之認定，
      更不必有何有利之證據。又認定犯罪事實所憑之證據，雖不以直接證據為限，
      間接證據亦包括在內；然而無論直接或間接證據，其為訴訟上之證明，須於通
      常一般之人均不致有所懷疑，而得確信其為真實之程度者，始得據為有罪之認
      定，倘其證明尚未達到此一程度，而有合理之懷疑存在時，事實審法院復已就
      其心證上理由予以闡述，敘明其如何無從為有罪之確信，因而為無罪之判決，
      尚不得任意指為違法。最高法院分別著有四十年度台上字第八十六號、三十年
      度上字第八一六號、七十六年台上字第四九八六號判例可參。
  (二)、公訴人指控被告丙○○涉犯傷害犯行，無非係以告訴人乙○○、甲○○之指訴
      ，證人陳芳儀之證述及告訴人乙○○提出之診斷證明書為其論據。惟訊據被告
      丙○○堅詞否認有何傷害犯行，辯稱：案發時伊遭乙○○抱住，伊將乙○○頂
      到牆壁後即掙脫逃離，絕未動手打人云云。
  (三)、經查：
    １、告訴人甲○○於前揭時、地並未受傷乙情，為公訴人於起訴書所明載，質之
        告訴人甲○○亦自承案發當天並無外傷，因此並未前往驗傷等語明確（見原
        審第一三三頁），是縱令甲○○所指被告丙○○以腳踢伊之情屬實，因刑法
        第二百七十七條第一項傷害罪，係以被害人受有普通傷害之實害結果為構成
        要件，同法復無處罰傷害罪之未遂犯，要難僅憑告訴人甲○○上開指訴，逕
        認被告涉有傷害甲○○之普通傷害犯行。
　　２、依告訴人乙○○所訴，伊係遭被告丙○○徒手捶打其胸部，然觀乎告訴人乙○○提出之診斷證明書，雖於診斷欄內載有「左胸挫傷」之內容，但於同一
        診斷書上復載明「於九十年十二月七日因左胸及左手疼痛至本院門診就醫．
        宜門診追蹤」等語，顯見該診斷證明書係依乙○○於九十年十二月七日就醫
        時之診斷結果製作，於本案起訴被告蘇建和涉嫌於九十一年四月十一日之傷
        害犯行並無關連，自難據以認定被告丙○○有於起訴書所載時間，毆打乙○○致其受有胸部傷害之犯行，又告訴人乙○○另提出載有：「左手背擦傷一
        Ｘ．五公分、二Ｘ．五公分」之九十一年四月十一日診斷證明書一紙，
        固可證明告訴人乙○○於案發當日確受有左手背傷害之事實，然該傷勢部位
        與乙○○一貫指訴係遭被告丙○○毆打其「胸部」乙情，顯不相符，參以依
        乙○○所陳案發當時與被告丙○○發生拉扯，伊以雙手環抱被告丙○○身體
        將其推出門外，伊在此際遭被告丙○○毆打之情狀判斷，當時乙○○之雙手
        手掌應係置於被告丙○○之身後，值此之際，被告丙○○如何能傷害乙○○
        之手背，實難想像，毋寧依該等傷害部位，應可認係於二人相互拉扯中，乙○○之手背不慎擦周遭牆壁或其他物品所致，始較合於常理，要難認係遭被
        告丙○○毆打所致。
    ３、證人陳芳儀於偵查中僅證述被告丙○○與乙○○打架等語（見偵卷第二十九
        頁反面），並未明確證述渠二人當時之相互動作，再其於原審證稱：「（妳
        有無看到爸爸（指乙○○）跟丙○○打架）有。」、「（如何打）爸爸抓他
        、他又抓爸爸」、「（丙○○如何抓爸爸）我沒有看到。」等語（見原審卷
        第一○○頁、第一○一頁），均未能指明被告丙○○毆打傷害乙○○之具體
        動作，是證人陳芳儀上開籠統泛稱被告丙○○與乙○○打架乙節，無從據為
        不利被告丙○○之證據。
  (四)、綜上，公訴人所指證據尚不足以使本院就被告丙○○被訴傷害犯行產生確信，
      此外，復查無其他積極證據足資認定被告丙○○有此部分犯行，其之犯罪應屬
      不能證明，惟公訴人認被告丙○○此部分之犯行與前開論罪科刑之侵入住宅犯
      行間，有牽連犯之裁判上一罪關係，爰不另為無罪之諭知。
據上論斷，應依刑事訴訟法第三百六十八條，判決如主文。
本案經檢察官陳維練到庭執行職務。
中　　　華　　　民　　　國　　九十三　　年　　　四　　　月　　　八　　　日
                              臺灣高等法院刑事第一庭
                                  審判長法  官  李　相　助
                                        法  官  黃　聰　明
                                        法  官  楊　貴　雄
右正本證明與原本無異。
不得上訴。
                                        書記官  林　淑　貞
中　　　華　　　民　　　國　　九十三　　年　　　四　　　月　　 十二 　　日
附錄：本案論罪科刑法條全文
中華民國刑法第三百零六條第二項：
無故隱匿其內，或受退去之要求而仍留滯者，亦同。
中華民國刑法第二百七十七條第一項：
傷害人之身體或健康者，處三年以下有期徒刑、拘役或一千元以下罰金。
